【裁判字號】    89,上更(一),114
【裁判日期】    890516
【裁判案由】    違反貪污治罪條例
【裁判全文】
臺灣高等法院臺南分院刑事判決           八十九年度上更（一）字第一一四號 Ｇ
      上  訴  人  臺灣臺南地方法院檢察署檢察官
      被      告  乙  ○  ○
      選任辯護人  林  永  發  律師
      被      告  甲  ○  ○
      選任辯護人  王  成  彬
右上訴人因被告等違反貪污治罪條例等案件，不服臺灣臺南地方法院八十六年度訴字
第一五九七號中華民國八十八年四月十五日第一審判決（起訴案號：臺灣臺南地方法
院檢察署八十六年度偵字第四六六三號、四六六四號），提起上訴，經判決後由最高
法院發回更審，本院判決如左：
      主      文
原判決關於乙○○部分撤銷。
乙○○意圖為第三人不法之所有，以詐術使人將本人之物交付，處有期徒刑伍月。
其他上訴駁回。
      事      實
乙○○係台南縣楠西鄉之鄉民代表，未領有營造廠執照，於民國（下同）八十五年四
月二十七日，向陳盈儒（業經判決無罪確定）借用盈智營造工程有限公司（下稱盈智
公司）執照，以盈智公司名義，參加由楠西鄉公所建設課技士甲○○，所承辦委託設
計、送審、發包、施工、監工、及驗收之「台南縣楠西鄉茄拔頭埤底排水改善工程」
之招標，而以新台幣（下同）五百四十四萬二千元得標，詎乙○○竟意圖為盈智公司
不法之所有，於標得該工程後，對於該工程裸露在外高三公尺、底部一．三公尺、頂
部０．四公尺之擋土牆部分，雖按原設計圖施工，惟該擋土牆下之基礎工程底部隱蔽
基座，原設計底部寬一．九公尺、高０．八公尺部分，僅施作裸露之表面部分約寬０
．八公尺、高約０．二公尺，至於底部基座隱蔽部分長三百三十公尺、寬約一．一公
尺、高約０．六公尺，如附圖一所示拆除部分則未施作，致甲○○與該公所建設課技
士張榮堂及主計員李香瑩，於八十五年九月十六日驗收時，陷於錯誤以為均有按原設
計圖施工，而准予驗收通過，並於同年十月九日順利發給工程款予盈智公司，使盈智
公司詐得工程款三十九萬五千六百八十九元（詳如附圖二所示），迄同年十一月中旬
，該鄉鄉民代表會提出質詢，會同楠西鄉公所至現場挖驗始悉上情。案經台南縣調查
站移送灣臺灣臺南地方法院檢察署檢察官偵查起訴。
      理      由
壹、被告乙○○撤銷改判有罪部分：
一、訊據被告乙○○固坦承有借牌承包上開工程，及有上開未按設計圖說施工，暨有
    領取工程款之事實；惟矢口否認有何詐欺之犯行，並辯稱：其有施作基礎工程，
    所挖深度亦夠，祗因工程期間適逢雨季，河床遭雨水沖刷致泥土流失始呈厚度不
    足，且上下游坡度較高，土方倒下有壓傷工人，其考慮工人安全兼為搶工，始就
    部分基礎工程施作一片模板即予灌漿，並非蓄意偷工減料，況事後經鄉公所通知
    工程有瑕疵，其即負起責任拆除重建，其無詐欺之意圖云云。
二、然查：
（一）「台南縣楠西鄉茄拔頭埤底排水改善工程」係由被告甲○○承辦，該工程委託
      敦懋工程管理顧問股份有限公司測量設計，由被告甲○○辦理公告招標，於八
      十五年四月二十七日，由盈智公司以五百四十四萬二千元得標，並由被告甲○
      ○監工、參與驗收、及於八十五年十月九日簽請付款完畢各情，已迭據被告乙
      ○○及甲○○先後在調查站及歷次偵審中所供承，並有委託測量設計合約書、
      工程招標發包簽呈、招標公告、標單、工程合約書、工程竣工驗收紀錄、結算
      驗收證明書、動支請示單及付款發票等各件，附於台南縣楠西鄉茄拔頭埤底排
      水工程資料卷足稽。而被告乙○○以盈智公司名義承包施作該工程，確有偷工
      減料情事，亦迭據其在調查站供承：「該工程係由楠西鄉公所建設課技士甲○
      ○承辦並負責監工．．．承包工程款為五百四十四萬二千元，於八十五年五月
      十二日開工，同年七月十三日完工，同年九月十六日驗收，該工程原設計基礎
      工程底部隱蔽基座底寬一．九公尺、高０．八公尺，擋土牆主體工程高三公尺
      ，底部寬一．三公尺、頂端寬０．四公尺，兩岸總長度為四百四十三公尺，惟
      我僅實際施作擋土牆主體工程及基礎工程之表面裸露部分，至於工程底部隱蔽
      基座部分，則因施工時邊土遭雨水沖刷沈積，造成施工困難而未予施作」、「
      我基於節省工程所需之材料、人工等成本，才會短作隱蔽基座部分」、「八十
      五年十二月五日會勘紀錄所載工程短作情形實在」等語（見調查站卷一第三、
      四、五頁），繼在偵查中供承：「為了趕工所以基座部分就沒施工」、「本件
      基礎工程是有偷工減料」等語甚詳（見偵字第四六六三號卷第十五、二十一頁
      ）；並據原審同案被告即楠西鄉公所建設課長呂文庭在調查站供稱：「該工程
      未按合約施工，八十五年十一月二十五日，鄉民代表張文忠提議該工程有偷工
      減料情形，經現場挖驗結果，隱蔽部分基礎未施作，故有偷工減料之嫌」等語
      （見調查站卷二第一頁）；被告甲○○在調查站供稱：「該工程之裸露在外之
      護岸擋土牆部分，乙○○均有按原設計圖說施工，惟基礎工程底部隱蔽基座原
      設計有底寬一．九公尺、高０．八公尺，乙○○並未按原設計施工，僅施作裸
      露之表面部分」（見調查站卷二第五頁），繼在偵查中供稱：「在調查站會勘
      紀錄圖說均實在」等語（見偵字第四六六四號卷第四十九頁）；證人即果園在
      該工程附近之楊水銀在調查站證稱：「在該工程施作時，我即發現包商僅以挖
      土機將靠水流側之土地挖掘約七、八十公分深，靠覆土面部分則未挖掘，僅以
      挖土機將地面弄平後即開始澆置混凝土等，未施作擋土牆之基礎工程．．．颱
      風來襲，因雨水沖刷，致工程擋土牆基座部分裸露，我明顯看到擋土牆之基礎
      未施作」等語（見調查站卷二第二十一、二十二頁）；繼在本院上訴審證稱：
      「我知道有偷工，因土地沒有挖下去，外側有挖，內側沒有挖，而只用怪手將
      泥土鏟平」等語（見原審卷第四十八、四十九頁）；證人即於八十五年十二月
      五日，會同勘驗之台南縣政府水利課職員陳瑞鴻，在原審證稱：「我去看時有
      一段基礎部分表面有混凝土，後面怪手開挖出來，看到基礎表面是混凝土，底
      下是土，從表面看不出來，整個工程是填土部分不足，才填二十公分，設計是
      八十公分，表面看不出來」等語各等情屬實（見原審卷第二八一、二八二頁）
      ；復有台南縣調查站於八十五年十二月五日勘驗現場之會勘紀錄（見調查站卷
      二第二十八至三十一頁），及被告甲○○提出被告乙○○本件工程隱蔽未施工
      部分，如附圖一、二所示共計長三百三十公尺（即拆除重建部分），僅底部約
      八十公分，上面約二十公分之基礎工程有施作，其餘寬約一．一公尺及高約０
      ．六公尺未施作之現場略圖及計算書附卷可佐（見調查站卷二第二十八至三十
      一頁，偵字第四六六四號卷第六十七頁）。
（二）被告乙○○前辯稱：其之所以未就隱蔽基礎工程部分施作，係因雨季河床遭雨
      水沖刷致泥土流失，及為工人施工安全之故，並非故意偷工減料云云；固據證
      人即施作本件「排水工程」之工人陳天吉在原審證稱：「本件因地勢較高，土
      方會流下去，水也有在流，所以挖到填到」、「（為何檢測後發現未做？）因
      地勢較高，土方流失，我們有做底座，土方流出去一些」、「土方流掉，都有
      填夠」、「（土流掉後，為何不填好？）因後面是石壁，填好後，人無法接近
      」等語（見原審卷第四一三、四一四頁）；及證人陳瑞鴻在原審證稱：「依其
      經驗，若搶時間做，會流失一點，滑動沒錯」等語各在卷（見原審卷第二八一
      頁），足認本件工程之施工條件確屬不佳。惟證人陳瑞鴻在原審既復證稱：「
      一般都是挖下去後模板快一點釘下去，我們通常會以鋼板樁先打下去，做完拔
      起來，他們施工條件沒有這麼好，沒有做這點」、「本件廠商說上游段因坡度
      高人員受傷，他們才不做，但依我覺得他可能為了省錢，不然怎會危險就不做
      」等語明確（見原審卷第二八一、二八二頁），且大凡工程均有天候、環境之
      影響，被告乙○○於投標前，即應已對本件工程上開情況有所評估，況依證人
      陳瑞鴻前開所言，亦非不能克服，顯見被告乙○○之所以未就隱蔽基礎工程部
      分施作，並非礙於天候或施工安全，而係故意偷工減料所故為，其主觀上有不
      法所有之詐欺意圖無疑。
（三）又被告乙○○未按原設計施工部分，因鄉民代表張文忠檢舉，及在代表會揭發
      ，經到現場開挖勘驗發現上情後，由鄉公所函承包廠商重作，並經被告乙○○
      就原未按設計圖說施作部分，拆除重建已重建完成，該重作部分詳如附圖一所
      示各情，亦據被告乙○○、甲○○、及原審同案被告呂文庭供承在卷，並據證
      人楊水銀證述屬實，且有楠西鄉公所函、及盈智公司函覆已重作完成函各影本
      在卷足稽（見偵字第四六六四號卷第四十一至四十四頁）。而該未按設計圖說
      施作部分，被告甲○○雖在調查站初稱：「乙○○未按原基座設計施工之總長
      度占總工程（兩岸）總長度四分之三」、「乙○○實際施作長度四分之一核算
      ，其偷工減料所獲利益約九十八萬餘元，並提出概算表」等語（見調查站卷二
      第五、七、十七頁）；惟繼在偵查中則稱：「乙○○偷工減料之金額為三十九
      萬五千六百八十九元，並提出概算表（即附圖二）」等語（見偵字第四六六四
      號卷第五十一、六十七頁），致前後所供偷工減料之價值計算不一。然因於調
      查站所提出之概算係以實際施作約四分之一計算，而事後經拆除重建部分，既
      係原未按圖施作部分如附圖一所示，則於偵查中所提出如附圖二所示之概算表
      ，因係依該未按圖施作部分確實精算，自應以在偵查中所述及所提出之概算表
      為可採，從而被告乙○○因基座隱蔽部分偷工減料，以盈智公司名義向楠西鄉
      公所詐領之工程款為三十九萬五千六百八十九元亦明。又因詐欺罪為即成犯，
      縱被告乙○○於事後被發現而重作，亦不影響其原已構成詐欺犯罪之認定。
（四）綜上各情，足認被告乙○○所辯，要屬畏罪卸責之詞，不足採信。本件事證已
      臻明確，其犯行洵堪認定，應予依法論科 。
三、查被告乙○○意圖為盈智公司不法之所有，以上開偷工減料方式，向楠西鄉公所
    詐領工程款，核係犯刑法第三百三十九條第一項之詐欺取財罪，公訴人認係犯刑
    法第三百三十九條第二項之詐欺得利罪，尚有未合，起訴法條應予變更。原審疏
    未詳審究，遽對被告乙○○諭知無罪，自有未合。檢察官執此上訴，指摘原審此
    部分判決不當，自為有理由，應由本院將該部分判決撤銷改判。爰審酌被告之素
    行、犯罪之動機、目的、手段、方法、所生危害、及其犯後已將偷工減料部分拆
    除重建等一切情狀，改對其量處有期徒刑五月，以資懲儆。
貳、被告甲○○上訴駁回部分：
一、公訴意旨略以：被告甲○○係台南縣楠西鄉公所建設課技士，為依據法令從事公
    務之人員，承辦上開「楠西鄉茄拔頭埤底排水改善工程」，竟基於圖利被告乙○
    ○之犯意，明知該工程係由被告乙○○借用盈智公司名義承攬，且被告乙○○亦
    未依合約規定，施作該工程二側重力式擋土牆隱蔽部分之基座工程，竟仍於八十
    五年九月十六日予以驗收通過，並核付工程款五百四十四萬二千元，因認被告甲
    ○○犯有貪污治罪條例第六條第一項第四款之圖利罪嫌云云。
二、按犯罪事實應依證據認定之，無證據不得推定其犯罪事實，又不能證明被告犯罪
    者，應諭知無罪之判決，刑事訴訟法第一百五十四條、第三百零一條第一項分別
    定有明文。又按訴訟上用以證明事實之證據，須於通常一般人均不致有所懷疑，
    而得確信其真實之程度者，始得據以為有罪之認定，倘其證明尚未達到此一程度
    ，而有合理之懷疑存在，致無從為有罪之確信時，即應為無罪之判決，亦迭據最
    高法院著有判例在案。公訴人認被告甲○○犯上開圖利罪嫌，無非係以證人楊
    水銀在調查站證稱：伊係於八十五年七月下旬時（即驗收前），向呂文庭及被告
    甲○○反應該工程未施作基礎工程一事云云，且被告乙○○確實未施作隱蔽之基
    座一節，亦據被告乙○○供承不諱，復有會勘紀錄在卷為憑，足認被告甲○○係
    於驗收前即知該工程未施作基座部分無訛。且被告甲○○既明知被告乙○○係該
    鄉之鄉民代表，亦係本案工程現場之負責人，驗收時亦係被告乙○○會驗，其辯
    稱不知被告乙○○承包該工程云云，亦難採信。況被告甲○○在調查站亦供稱：
    其兩三天會前往現場瞭解進度並監工，而該工程二岸總長四百四十三公尺，必須
    分段施工，基座之施工每段至少須三天，才能在上面分兩層施作檔土牆主體工程
    ，而該工程至少要分十段以上反覆施工，但整個工程進行期間其從未親自目睹該
    工程基座之施工云云，是被告甲○○既二、三日即至工程監工一次，而每段基座
    又須三日始能完成，其在工程進行中竟未看到基座之施工實與常情有違。又依工
    程合約書內附之工程施工說明書第一章第十四點、第二章第二點及第六點，分別
    規定：「包商在工地應常備小型照相機，以拍照各重要部分之構照，並沖洗黑白
    片外其開工前竣工後，正側面及重要部分施工鏡頭等三種，加予放大六吋彩色照
    片各一份‧‧‧‧」、「關於橋涵駁坎護坡等基礎挖至圖樣規定高度時應請工程
    監督者檢驗合格後方准繼續施工」、「基礎挖土完竣後其挖掘深度及土質非經工
    程監督者檢驗認可後不得施行鋪卵石」等情之目的，無非係為避免基礎工程施工
    後未檢驗前率行施作其上之工程，如此將來即無法進行檢驗之程序，是本案工程
    進行中，被告乙○○既未提供基礎工程之照片，復未於基礎工程完竣後，請呂文
    庭及被告甲○○檢驗合格便繼續施工；而呂文庭及被告甲○○於驗收前既未見到
    基座工程之施作，經楊水銀反映後又未處理，而辯稱無圖利之故意顯難採信等由
    為論據。惟訊據被告甲○○，則堅詞否認有何圖利之犯行，辯稱：其不知乙○○
    係向盈智公司借牌，而係發現本件工程瑕疵，欲對盈智公司請求保固責任時，經
    陳盈儒之告知始知該情，且其偶爾到場監工，雖曾見乙○○在現場，然未詢問乙
    ○○何以在場，且乙○○從事板模工，不知其係實際承作者，又本件工程施工時
    ，因時值年度結算，有許多工程發包，其忙於其他工程監工，無法天天至本案施
    工現場監工，也無力作監工日誌，公所未要求作監工日誌，其雖有要求廠商拍照
    ，但廠商未全程配合，待其至現場監工時，看到主體結構均有做，基礎部分平台
    亦均有做，致未注意基礎內部施工是否確實，況本案經楊水銀檢舉後，其已要求
    承包商拆除重作完畢，其何來圖利廠商之有云云。
三、首查承包之有照廠商如未親自施工，卻轉包無照但有施工能力之其他廠商完成工
    程，因法律或上開工程契約均未明文加以限制，且原審同案被告陳盈儒將其「盈
    智公司」執照借予被告乙○○使用，亦與轉包有異曲同工之處，矧發包單位並非
    因被告乙○○以「盈智公司」得標即交付工程款，尚須經施工驗收通過後始為給
    付，故發包單位之交付工程款與被告之「借牌」行為間，並無直接之因果關係，
    已與詐欺罪之構成要件有間，且依本件工程合約第十條記載：乙方（即承造人盈
    智公司）應選派富有工程經驗之監工人員常駐工地，負責管理施工之一切事宜並
    得通知乙方更換之，則本件工程雖非由盈智公司之負責人即陳盈儒實際到場監工
    ，仍屬合乎約定，尚難以被告甲○○就此未加究責，即認其有圖利被告乙○○之
    犯意。次查上開排水改善工程係於八十五年九月十六日驗收通過，驗收時為做強
    度測試，有在擋土牆上鑽孔等情，既有照片數張及上開工程竣工驗收紀錄附卷足
    稽，雖證人即本案檢舉人楊水銀在調查站陳稱：伊係於八十五年七月下旬，即上
    開排水改善工程未驗收前，即向鄉公所反應因雨水沖刷，致擋土牆之基座部分裸
    露云云，而公訴人亦根據該證人指證，認被告江玲哲於本件工程施工中已知工程
    有瑕疵，卻仍令通過驗收，有圖利之嫌；惟證人楊水銀在調查站中既亦不諱言：
    伊兒子曾向楠西鄉公所極力爭取上開排水改善工程而未果云云，則該證人是否因
    此心存怨懟故為該證言？已非全無可疑，且證人楊水銀嗣在偵查中復已改稱：伊
    向課長即被告呂文庭反應時，已經施工完畢了，聽張榮堂說已驗收完了等語（見
    偵字第四六六四號卷第八頁），繼在原審亦稱：是颱風後一個月左右才去公所找
    課長，詳細時間雖已遺忘，然伊去找課長即被告呂文庭後十多天有去找張榮堂，
    且伊於現場有看到牆上有挖洞等語，而證人陳水銀係於八十五年十月左右前往找
    張榮堂乙情，復據證人張榮堂證述在卷（見原審卷第二三八頁），足認證人楊水
    銀係於八十五年十月間始至楠西鄉公所反應上情，據此已難認被告甲○○於本件
    工程驗收時，即已知施工有瑕疵卻逕予驗收通過之情事。再者被告甲○○負責本
    件排水工程之監工，於本件工程進行中未詳實監督，且未製作監工日誌，又未要
    求被告乙○○於每段工程進行中拍照，容或有行政疏失；然鄉公所並未要求技士
    填載監工日誌乙情，既據原審同案被告呂文庭陳明在卷，且被告甲○○既迭在歷
    次審理中陳稱：「其身為楠西鄉公所技士，而鄉公所內技士僅有三位，必需分擔
    全鄉內之大小工程，而所負責包含工程之設計、預算之編列，呈請台南縣政府核
    准後，則必須再進行工程之實地測量及圖面之繪製，再編列詳細之預算書，工程
    發包後則更需負監工之任務，而同時又必需為另技士所為之工程驗收，故以其工
    作量之重，根本不可能二、三天即前往工地了解工程進度，其於調查筆錄所述二
    、三天前往一次，且僅能大約巡視而已。因負責監工之技士個個身兼多數工程之
    進行，根本無暇實際監工。而本件工程自八十五年五月十二日開工，至同年七月
    十三日完工之同一時段內，其同時負責鄉內大小工程即有五、六十件之多，目前
    所能找到之資料即有四十一件之多」等語，復提出其負責之各該工程一覽表、工
    程名稱資料、鹿田村油車部落道路排水改善工程資料，出差日數一覽表、公差請
    示單等件為證（見原審卷第四十三至二二八頁），是其辯稱本件工程施工時，因
    時值年度結算，有許多工程發包，其忙於其他工程監工，無法天天至本件施工現
    場監工，待其至現場監工時，看到主體結構均有做，基礎部分平台亦均有做，致
    未注意基礎內部施工是否確實，並無圖利廠商之故意云者，亦非全然無據。
    尤就證人陳瑞鴻在原審證稱：本件工程如分段施工，一段三、四公尺之基礎工程
    大約一小時就可完成等語（見原審卷第四００頁），及證人楊景源在原審證稱：
    一般怪手挖好到灌水泥約三、四小時等語（見原審卷第四一五頁）觀之，亦足見
    一段基座所需施工時間甚短，況依卷附勘測紀錄，本件「排水工程」並非全然未
    做基礎工程，拆除重建部分，表面向下挖深約二十公分處，亦均有鋪灌水泥，則
    除非被告甲○○於施工過程全程在場，否則實難依外觀看出內部未施工完全，被
    告甲○○稱不悉被告乙○○之施工有瑕疵，益信而有徵。
四、綜上各情，參互以觀，足認被告甲○○所辯前情，尚非不可採信，此外復查無其
    他積極證據，足證其有何圖利犯行，本件不能證明被告甲○○犯罪。原審為此依
    刑事訴訟法第三百零一條第一項規定，諭知被告甲○○無罪，經核並無不合。檢
    察官上訴意旨，猶執陳詞指摘原審此部分判決不當，為無理由，應予駁回。
參、據上論斷，應依刑事訴訟法第三百六十八條、第三百六十九條第一項前段、第三
    百六十四條、第二百九十九條第一項前段、第三百條，刑法第三百三十九條第一
    項，罰金罰鍰提高標準條例第一條，判決如主文。
本案經檢察官蘇南桓到庭執行職務。
中    華    民    國      八十九      年      五      月      十六      日
                                  臺灣高等法院臺南分院刑事第二庭
                                      審判長法官  游    明    仁
                                            法官  蘇    重    信
                                            法官  林    永    茂
右正本證明與原本無異。
詐欺不得上訴。
                                      法院書記官  楊    清    旺
中    華    民    國      八十九      年      五      月     十七       日
附錄法條：
刑法第三百三十九條第一項：意圖為自己或第三人不法之所有，以詐術使人將本人或
                          第三人之物交付者，處五年以下有期徒刑、拘役或科或
                          併科一千元以下罰金。


司法院資訊處製作；財團法人民間司法改革基金會備份。
